臺灣嘉義地方法院民事判決
107年度訴字第645號
原      告  翁綺霙即陳易霖之繼承人

            翁翊秦即陳易霖之繼承人

            翁佩庭即陳易霖之繼承人



共      同
訴訟代理人  湯光民律師
複代理人    劉昆銘律師
被      告  王水元  
            王樹進  
            王峻森  
            陳建福  
            王鄭隨  
上  一  人
訴訟代理人  王清雲  
被      告  王俊文  
            王文廷  

            王文信  
上二人共同
訴訟代理人  施鈴梅  
被      告  王秋津  


            張凃德  
            王碧蓮  
兼上一人
訴訟代理人  王麗珠  
            王荃珍  
被      告  王官秀女即王水清之繼承人

            陳木柱  
上四人共同
訴訟代理人  沈昌憲律師
上列當事人間分割共有物事件，在民國111年7月28日言詞辯論終
結，本院判決如下：     
    主  文
一、兩造共有坐落附表一所示土地，應依照如附圖三合併分割，
    即：編號A1部分土地，分歸原告翁綺霙取得；編號A2部分土
    地，分歸原告翁翊秦取得；編號A3部分土地，分歸原告翁佩
    庭取得；編號C部分土地，分歸被告子○○、己○○共同取得，
    並按原應有部分比例保持共有；編號D部分土地，分歸被告
    丑○○、壬○○、甲○○、乙○○共同取得，並按原應有部分比例保
    持共有；編號F部分土地，分歸被告丙○○取得；編號G部分土
    地，分歸被告王官秀女、辛○○共同取得，並按原應有部分比
    例保持共有；編號H部分土地，分歸被告庚○○、戊○○共同取
    得，並按原應有部分比例保持共有；編號I部分土地，分歸
    被告未○○取得；編號J部分土地，分歸被告巳○○取得；編號K
    部分土地，分歸被告癸○○取得；編號L部分土地，分歸全體
    共有人共同取得，並按原應有部分比例保持共有。
二、兩造共有坐落附表二所示土地，應依照如附圖三合併分割，
    即：編號a1部分土地，分歸原告翁綺霙取得；編號a2部分土
    地，分歸原告翁翊秦取得；編號a3部分土地，分歸原告翁佩
    庭取得；編號c部分土地，分歸被告子○○、己○○共同取得，
    並按原應有部分比例保持共有；編號d部分土地，分歸被告
    丑○○、壬○○、甲○○、乙○○共同取得，並按原應有部分比例保
    持共有；編號e部分土地，分歸被告辰○○取得；編號f部分土
    地，分歸被告丙○○取得；編號g部分土地，分歸被告王官秀
    女、辛○○共同取得，並按原應有部分比例保持共有；編號h
    部分土地，分歸被告庚○○、戊○○共同取得，並按原應有部分
    比例保持共有；編號i部分土地，分歸被告未○○取得；編號j
    部分土地，分歸被告巳○○取得；編號k部分土地，分歸被告
    癸○○取得；編號m部分土地，分歸全體共有人共同取得，並
    按原應有部分比例保持共有。。
三、兩造應補償人、受補償人及補償的金額如附表三所示。  
四、訴訟費用由雙方依附表四訴訟費用負擔欄所示比例負擔。
    事實及理由
甲、程序方面：
一、當事人死亡者，訴訟程序在有繼承人、遺產管理人或其他依
    法令應續行訴訟之人承受其訴訟以前當然停止。承受訴訟人
    ，於得為承受時，應即為承受之聲明。聲明承受訴訟，應提
    出書狀於受訴法院，由法院送達於他造，民事訴訟法第168
    條、第175條第1項、第176條分別有明文規定。查原告起訴
    後，原告陳易霖、被告丁○○分別在民國108年1月14日、109
    年3月18日死亡，陳易霖的繼承人即原告翁綺霙、翁翊秦、
    翁佩庭(下稱翁綺霙等3人)；被告丁○○的繼承人即被告王官
    秀女，他們已就陳易霖、丁○○的應有部分辦理繼承登記完畢
    ，有除戶謄本、繼承系統表、戶籍謄本、土地登記謄本在卷
    可佐（見本院卷二第11至89頁，本院卷四第95至99、103、1
    25至189頁）。原告翁綺霙等3人，及被告王官秀女分別提出
    書狀聲明承受訴訟（見本院卷二第1至2頁、本院卷五第65頁
    ），跟法律的規定相符，應予准許。
二、原告於判決確定前，得撤回訴之全部或一部。民事訴訟法第
    第262條第1項有明文規定。本件原告原本起訴所列附表一、
    二所示土地（下合稱本件土地）的登記共有人為被告，之後
    ，因買賣的原因，被告寅○○、卯○○將其應有部分移轉登記給
    被告辛○○，原告請求撤回對非土地共有人即被告寅○○、卯○○
    的訴訟（見本院卷六第179頁），與前揭規定相符，應予准
    許。
三、本件被告丙○○、庚○○、戊○○、辰○○、甲○○、乙○○、己○○沒有
    在最後言詞辯論期日出庭，且沒有民事訴訟法第386條各款
    規定的情形，所以本院依原告的聲請，在只有原告一方到場
    辯論情形下作成判決。 
乙、實體方面：
一、原告主張：
㈠、本件土地為兩造共有，共有人及應有部分如附表一、二所示
    。兩造沒有不分割的協議，也沒有因物的使用目的不能分割
    的情形，但是因為共有人無法達成協議分割，所以依照民法
    第823條第1項前段、第824條第5項規定提起本訴，請求裁判
    合併分割本件土地。因為附表一所示土地（下稱本件建地）
    使用分區為住宅區，附表二所示土地（下稱本件農地）使用
    分區為農業區，本件建地、農地各自合併分割以發揮土地最
    大效用。
㈡、本件農地為屬於都市計晝土地分區的農業區用地，不是農業
    發展條例第3條第11款所規定的耕地，即無同條例第16款所
    規定分割限制，本件農地應無分割筆數的限制。
㈢、考量110年9月27日言詞辯論時，被告子○○表示本件農地分得
    部分如果被鄉道占用部分土地，並不追究，而且建地部分分
    配在後面，所以希望能分配在本件農地前面位置，以及被告
    丙○○表示分得位置可能會有畸零地等情，和全體各共有人分
    得土地後所需、使用現狀、位置、共有物的價值、分配後價
    值及開設道路後各共有人取得部分的價值等情況，請求依照
    嘉義縣水上地政事務所111年5月土地複丈成果圖(即附圖一)
    所示的方案(下稱原告分割方案)分割等語。　　
㈣、聲明：
　⒈兩造共有本件建地，准予合併分割如附圖一所示分割方案分
    割。
　⒉兩造共有本件農地，准予合併分割如附圖一所示分割方案分
    割。
二、被告答辯：
㈠、被告辛○○、巳○○、子○○、戊○○、癸○○、未○○、甲○○、丑○○、
    己○○、王官秀女、丙○○、壬○○：
　⒈原告分割方案不可採：
　⑴依照房屋現況圖，編號E建物為被告未○○所有磚造瓦頂及鐵頂
    1層建物，外觀固為老舊，但生活空間尚稱良好，且未○○尚
    居住於該建物内，應予保全建物。又編號Jl、J2建物為被告
    癸○○所有磚造瓦頂及鐵頂1層建物，外觀雖老舊，但生活空
    間内部有神明廳、臥室及廚房等，尚稱良好，且被告癸○○與
    其子還有居住於該建物内，應予保全建物。
  ⑵編號K、L建物原為被告王官秀女配偶丁○○所有鐵皮1層建物，
    外觀尚十分新穎，生活空間内部有神明廳、臥室、廁所、廚
    房及淋浴間等，一應倶全，均為107年興建的新建物，目前
    由丁○○之子王慶祥居住。若予以拆除，則王慶祥無法生活，
    頓生困境，故應予保全建物。
　⑶被告辛○○為保全上開建物，一直向原共有人辰○○、寅○○、卯○○購買他們的應有部分，但是原告分割方案仍然要拆除該等
    建物，對被告辛○○並不公平，所以原告分割方案不可採。
　⑷本件建地是嘉義縣太保市「太保都市計劃」的使用分區為住
    宅區的土地，但是上開都市計劃是在73年12月10日發佈，被
    告等共有人在40、50年間，上開「太保都市計劃」尚未發佈
    前即於此建屋居住，當時沒有建築的法令規定及限制，被告
    等房屋並不是非法房屋，所以原告主張被告的房屋是非法房
    屋，可以因為分割任意拆除的主張顯然不可以採信。
　⑸原告的分割方案，被告子○○、己○○雖然在本件建地分得編號C
    的位置，但是卻沒有通行道路可以出入。
　⑹原告分割方案會拆除上開編號E未○○的建物、編號編號Jl、J2
    癸○○的建物，以及甲○○、乙○○、丑○○等人的建物。上開被告
    均表示不希望拆到建物，所以原告方案顯然不可採。
　⑺原告的分割方案將原告都分配在臨路的土地價值較高的位置
    ，對其他共有人並非公平。
  ⒉本件土地應該按照嘉義縣水上地政事務所110年1月29日複丈
    成果圖（即附圖二，下稱被告分割方案）分割：
  ⑴本件土地共有人大部份為「王姓宗親」，40年間起王姓先祖
    即於此建屋居住，農耕為生，各共有人間劃定使用位置、範
    圍，各自建屋居住，各自使用、收益占有土地，歷經數十年
    ，一直到現在，參酌最高法院107年台上字第1789號判決要
    旨，本件土地共有人於本件土地具有默示分管協議。
  ⑵被告分割方案是依共有人默示分管協議内容所劃設，並為絕
    大多數共有人所主張、同意，需拆除的房屋損害最少，參酌
    上開默示分管協議意旨，本件土地應該按照被告分割方案分
    割。
  ⑶被告提出的分割分割方案是盡量考慮保全建物及同行的道路
    ，所以被告分割方案較屬可採。
　⒊本件土地分割後，如果造成面積增、減，參考被告辛○○向其
    他共有人是以每坪36,000元購買土地，主張應以此價格作為
    補償的計算標準。
㈡、被告庚○○、乙○○：同意被告的分割方案。
㈢、被告辰○○：同意本件土地合併分割。
三、法院的判斷：
㈠、共有人，除法令另有規定外，得隨時請求分割共有物。但因
    物之使用目的不能分割或契約訂有不分割之期限者，不在此
    限；共有物之分割，依共有人協議之方法行之。分割之方法
    不能協議決定者，法院得因任何共有人之請求，命以原物分
    配於各共有人。共有人相同之數不動產，除法令另有規定外
    ，共有人得請求合併分割。共有人部分相同之相鄰數不動產
    ，各該不動產均具應有部分之共有人，經各不動產應有部分
    過半數共有人之同意，得適用前項規定，請求合併分割。民
    法第823條第1項、第824條第1項、第2項第1款、第5項、第6
    項分別有明文規定。
㈡、本件原告起訴主張本件土地為雙方所共有，且附表一土地使
    用分區均為住宅區，附表二土地使用分區均為農業區，附表
    一土地共有人皆相同，附表二土地相鄰，且部分共有人相同
    ，應有部分分別如附表一、二所示，本件土地沒有約定不分
    割的協議，也無因物的使用目的上不能分割的情形，有土地
    使用分區證明書、土地登記謄本在卷可佐（見本院卷六第41
    至97頁、第381頁至386頁），且被告都不爭執，可以相信為
    真實。但是雙方在本院調解不成立，可見雙方間無法就分割
    方法達成協議。而本件農地部分，過半數共有人都同意合併
    分割，有本院審理筆錄在卷可證（見本院卷二第181至182頁
    、卷三第240頁）。所以原告依照前揭規定，本於本件建地
    與農地共有人地位訴請裁判合併分割本件土地，就有法律上
    依據。
㈢、經本院會同雙方及嘉義縣水上地政事務所測量人員至現場履
    勘，結果為：「㊀本件土地西鄰7、14地號土地，前開鄰地現
    況為水泥空地，前開水泥空地並設磚造矮圍牆，無法供本件
    土地對外聯絡通行。㊁本件土地南鄰21地號土地，前開鄰地
    為約3至4米寬不等之柏油路面道路，可供本件土地對外聯絡
    通行。㊂本件土地東鄰9、12地號土地，前開鄰地種滿雜樹，
    依現況無法供本件土地對外聯絡通行。㊃本件土地北鄰不同
    段之不知名地號土地，前開鄰地現況為農田空地，且與本件
    土地間設有一溝渠，依現況無法供本件土地聯絡通行。㊄水
    上地政事務所107年10月9日複丈成果圖編號A之磚造瓦頂豬
    舍，依現況並無人使用，僅堆放少許雜物且外觀已十分老舊
    ，但停有一部自用小客車，據在場共有人稱被告戊○○及庚○○
    所有；編號B磚造瓦頂1層建物為被告巳○○所有，並經被告巳
    ○○開啟門鎖入内查看，屋内僅堆放雜物，並無睡覺之棉被等
    物，且廚房亦無炊具等相關設備，被告巳○○稱會偶爾回來使
    用，系爭房屋已興建四、五十年之久，系爭建物自外觀及内
    部觀之，已十分老舊，但尚堪居住；編號C磚造瓦頂建物為1
    層建物，目前僅放雜物及農具，自外觀觀之已十分老舊，據
    被告戊○○稱，前開建物為被告戊○○、庚○○所共有；編號D磚
    造瓦頂1層建物，内部亦僅堆放農具及雜物，前開建物已十
    分老舊，據被告戊○○稱，該建物為被告戊○○、庚○○所共有；
    編號E磚造瓦頂及鐵頂1層建物，外觀已十分老舊，因未上門
    鎖，自外隔紗窗往内看，應有人居住，並擺設客廳桌子、電
    視等用品，屋外則尚曬有衣服並停有機車，據被告未○○訴代
    稱，前開建物為被告未○○所有；編號F磚造廁所，外觀亦十
    分老舊，據現場共有人稱亦為被告未○○所有；編號G鐵皮屋1
    層建物，前開建物内設有客廳桌椅，並有人在内裝設小蕃茄
    ，另堆放桌椅及雜物，據測量人員稱該鐵皮屋建物另有一部
    分坐落14地號鄰地上，據被告訴代沈律師稱前開鐵皮屋為產
    銷班所興建；編號H之鐵皮磚造1層建物，為一臥室，外觀並
    非新穎，據癸○○之子稱，該建物為癸○○之夫所興建，目前由
    王照棠所居住使用；編號I1、I2磚造鐵頂1層建物，分別為
    廁所、浴室，外觀十分老舊，前開建物據被告癸○○之子稱亦
    為癸○○之夫所興建；編號J1、J2磚造鐵頂1樓建物，前開建
    物内部為神明廳、臥室及廚房等用途，外觀雖十分老舊，但
    可供居住，為被告癸○○之夫興建；編號K鐵皮屋1層建物，門
    牌號碼為太保市後潭86號，外觀有經過油漆尚十分新穎，内
    部設有神明廳、臥室等，為被告丁○○所有，據被告丁○○之子
    稱，系爭房屋僅興建約2、3年；編號L鐵皮屋1層建物，為廁
    所、淋浴間與廚房等2棟建物，外觀十分新穎，為被告丁○○
    所有；編號M磚造1層建物為廁所，外觀十分老舊，據被告丁○○之子稱該建物目前僅供堆放雜物使用；編號N磚造瓦頂1層
    建物中，靠東側之建物目前無人居住，僅堆放雜物使用，外
    觀十分老舊，據被告己○○稱前開建物為其父所興建，而由其
    與被告子○○所共同繼承，前開建物靠西側之建物，自紗窗往
    内查看，無人居住僅堆放雜物且部分屋頂已不足遮風避雨，
    前開建物自外觀觀之，已十分老舊，據被告丑○○稱，該建物
    為其父所興建，目前由被告丑○○、壬○○、甲○○、乙○○所共同
    繼承；編號O磚造瓦頂建物，外觀為2棟建物，外觀均十分老
    舊，靠東側建物，目前僅堆放雜物，據被告己○○稱為其父所
    興建，目前由被告己○○、子○○所共同繼承。靠西側部分之建
    物，並無人居住使用，據被告丑○○稱為其父所興建，目前為
    被告丑○○、壬○○、甲○○、乙○○所共同繼承；編號P之棚架外
    觀十分老舊，現況為停放農機及堆放少許雜物，據被告己○○
    稱為其父所興建，為被告己○○、子○○所共同繼承；編號Q鐵
    皮屋1層建物，外觀尚稱新穎，目前停放小貨車、小客車、
    機車，並堆放紙箱及少許雜物，據被告子○○、己○○稱，前開
    建物為子○○所興建、使用；編號R鋼筋混凝土鐵造2層鐵皮屋
    建物為2棟建物，靠西之建物為被告子○○所興建及使用，靠
    東側房屋為被告己○○興建使用，前開建物據前開2被告稱該
    建物為67年興建；編號S鐵造1層建物，目前停放腳踏車及堆
    放雜物使用，據被告己○○稱為其於69年興建，並由其使用迄
    今；編號T、U停車棚，目前供堆放雜物使用，據被告丑○○稱
    均為其父所興建，而由被告丑○○；壬○○、甲○○、乙○○所共同
    繼承；編號V磚造1層建物，目前堆放物品使用，據被告丑○○
    稱為其父所興建，亦為被告丑○○、壬○○、甲○○、乙○○所繼承
    ；編號W磚造瓦頂及鐵頂1層建物，部分供臥室、部分堆放雜
    物，但部分屋頂已無法遮風避雨，據被告丑○○稱為其父所興
    建，為被告丑○○、壬○○、甲○○、乙○○所繼承；編號X鐵皮屋1
    層建物，為原告訴代稱為原告陳易霖所興建，目前並未使用
    。」等情形，有本院勘驗筆錄及現場照片在卷可佐(見本院
    卷一第283至286頁、卷五第123至127頁、第269至281頁)。
㈣、本件建地應該採附圖三方案分割：
  ⒈本院斟酌原告分割方案並非適當的分割方法，理由如下： 
　⑴依照原告分割方案，被告子○○及己○○是分得編號C部分土地，
    而被告子○○及己○○在該地上各有一棟房屋，原告分割方案留
    設出入的寬度過窄(即分割線與土地上建物最窄處不足3公尺
    )；相鄰的同段7及14地號土地，雖為計畫道路，但尚未開通
    ，有前揭現場履勘筆錄可佐。被告己○○抗辯原告方案無法因
    應將來消防車輛救災活動空間，不是沒有道理。
　⑵所以，考量交通及公共安全需求，原告分割方案並非妥適的
    分割方案。
　⒉本院斟酌被告分割方案並非適當的分割方法，理由如下： 
　⑴原告分割方案與被告分割方案均拆除本件建地上大部分地上
    物，兩者差別僅在於被告分割方案保留了被告辛○○父親丁○○
    興建的鐵皮屋(即建物成果圖編號K)。但是被告分割方案為
    了完整保留上開鐵皮屋，導致南邊的分割線呈現斜線狀態，
    南邊兩側土地均形成梯形，日後建築可能造成部分土地無法
    利用的結果，造成土地的浪費。
　⑵而且，被告方案因為分割線傾斜，導致分割後的土地，地形
    較不方正，多呈現梯形，不利於提升土地整體價值。
　⑶經本院詢問本件建地分割是否有設置迴車道的必要，嘉義縣
    政府函覆略以：「一、依建築技術規則建築設計施工編第2
    條規定：『...基地内私設通路之寬度不得小於左列標準：一
    、長度未滿10公尺者為2公尺。二、長度在10公尺以上未滿2
    0公尺者為3公尺。三、長度大於20公尺為5公尺。四、基地
    内以私設通路為進出道路之建築物總樓地板面積合計在1000
    平方公尺以上者，通路寬度為6公尺...前項通路長度，自建
    築線起算計量至建築物最遠一處之出入口或共同入口。』，
    是以私設通路長度依前揭規定應自建築線起算計量至建築物
    最遠一處之出入口或共同入口，合先敘明。二、另依建築技
    術規則建築設計施工編第3-1條規定：『私設通路為單向出口
    ，且長度超過35公尺者，應設置汽車迴車道』，本案如私設
    通路之長度達35公尺應依規定留設迴車道」等語，有嘉義縣
    政府110年11月29日府經建字第1100273374號函附卷可佐（
    見本院卷六第109至110頁）。
　⑷被告分割方案所設置的私設通路長度大於35公尺，且為單向
    出口，依照前揭嘉義縣政府回函，應設置迴車道。但被告分
    割方案所留設的私設巷道未設置迴車道，不符合建築技術規
    則建築設計施工編有關私設通路設置汽車迴車道的規範要求
    ，導致日後建築房屋時共有人需再自行協調退縮，易啟紛爭
    ，並非妥適。
　⑸被告分割方案將原告翁翊秦分配在北面乙3及西面丁3位置，
    相互隔開，而丁3面積僅15.71平方公尺，難以獨立使用，且
    為畸零地，無從建築房屋，形成土地浪費，且對原告翁翊秦
    造成損害。
　⑹被告辛○○等人雖主張雙方有默示分管契約，應依被告分割方
    案分割本件建地等語。但是原告否認兩造間有何分管契約，
    而被告辛○○等人也未提出證據證明，就難以認定有何分管契
    約存在。何況，土地共有人長期未就占用人使用本件建地表
    示異議，原因不一而足，不能僅因所有權人隱忍未發、單純
    沈默，就推論有默示同意使用或分管契約存在，故前開所辯
    並非可採。　　　
　⒊本院審酌以下因素，認為本件建地應該採附圖三方案分割：
　⑴附圖三方案原則上是依照各共有人應有部分比例分配，而且
    分割後的土地地形大致方正完整，且保留一定範圍面積維持
    共有作為私設通路以供作通行使用，出入方便，有助於土地
    整體規劃及開發利用。而被告子○○及己○○分得編號C部分土
    地，其建物與土地分界線最窄處仍保留有3公尺寬的空間，
    應足供日後發生危難時消防救災使用。
  ⑵附圖三方案有留設迴車道，符合相關建築法規，使共有人所
    分得土地日後均得建築，顯有利於發揮土地最大經濟效益。
  ⑶被告癸○○、未○○、辛○○、甲○○、乙○○、丑○○、壬○○雖主張如
    果採取附圖三方案，會導致自己的房屋遭拆除。但是，以上
    開被告同意的被告分割方案來看，同樣也都沒有保留被告癸○○、未○○、甲○○、乙○○、丑○○、壬○○的建物，足見該建物保
    存與否對被告而言並未列為優先考量；再者甲○○、乙○○、丑
    ○○、壬○○父親所興建的地上物，目前都無人居住使用。被告
    未○○、被告癸○○所有的建物外觀都已十分老舊，且為未保存
    登記建物，經濟價值顯然不高，有前開卷附本院勘驗筆錄、
    被告提出的稅籍資料可佐(見本院卷六第261至263頁)。而且
    ，依照被告未○○在本件建地應有部分比例計算結果，可分得
    土地也不足該建物占用面積而必須拆除。被告癸○○房屋現由
    訴外人王照棠居住使用。另外被告辛○○父親丁○○所興建的建
    物(即建物成果圖編號K)，是未辦保存登記的鐵皮屋，則該
    鐵皮屋隨時有遭主管機關拆除的風險，其保護利益較小；而
    且附圖三方案並未使該鐵皮屋全部拆除，則依現有建築技術
    ，該鐵皮屋為部分拆除後，應仍可再加以整修使用，尚不致
    生因部分拆除而使全部不能留存使用的情況。
  ⑷所以，本件建地依附圖三方案分割，雖會有部分建物將遭拆
    除，而造成部分共有人的損害，但是慮及上述土地整體利用
    價值增益，並兼顧分割方案對其他共有人的公平性，及與兩
    造因分割所受利益相較，尚屬合理適當。
  ⑸以原物為分配時，如共有人中有未受分配，或不能按其應有
    部分受分配者，得以金錢補償之。民法第824條第3項有明文
    規定。又所謂金錢補償，係指依原物市場交易之價格予以補
    償而言，法院並應本於職權綜合各共有人之利益、審酌一切
    情狀以為定奪（最高法院103年度台上字第1539號判決意旨
    可參）。
  ⑹審酌因本件為分割共有物，是就兩造間取得分割後之共有物
    全部後，對他造找補金額，若本件建地已有交易價格，自可
    加以考量。被告辛○○向原共有人寅○○、卯○○、辰○○購買本件
    建地，是以每坪36,000元計價(折算後，每平方公尺為10,89
    0元，元以下四捨五入)，有買賣契約書在卷可佐（見本院卷
    五第131至147頁），且高於土地當期土地公告現值為每平方
    公尺 7,500元。所以，以每平方公尺10,890元計算找補金額
    ，應符合市場合理價格。而且，就上開找補金額被告子○○、
    己○○都表示同意，原告也不請求送鑑定（見本院卷七第12頁
    ）。所以，本院認以每平方公尺10,890元計算補償金額，堪
    信為合理，並以此計算未依應有部分比例受分配的共有人，
    由受分配面積增加的共有人依如附表三所示金額予以補償。
㈤、本件農地應採附圖三方案合併分割：　　　　　
  ⒈依照附圖三方案分割，與原告提出的分割方案相同，分割後
    各土地形狀方正、完整，且都有道路可以對外通行，且開設
    道路寬度為四公尺，足以供一般農機及車輛出入，可發揮土
    地經濟價值，對於各共有人未來的使用並無明顯不利的情形
    。另外，被告子○○、己○○在本院審理時已表明希望分得前方
    位置，雖有部分土地被道路占用，但是沒有關係等語(見本
    院卷六第19頁)，所以附圖三方案也符合共有人子○○、己○○
    的意願，並無使特定共有人蒙受不利的情況。
  ⒉而被告分割方案，西側分割線斜偏，不利於分得本件農地西
    側共有人，有損他們取得之土地的經濟價值及實際使用。另
    外，被告分割方案增加道路面積，而留路愈多，共有人單獨
    取得所有部分愈少，且無法消滅共有關係，對於土地整體利
    用非較有利。
  ⒊所以，考量依照附圖三方案分割，不僅各共有人分得的土地
    形狀方整，有利各共有人規劃使用，且兩造得以分得最大面
    積，減少共有面積，利於本件農地達到最大使用效益。因此
    ，斟酌本件農地各共有人分得土地的地形、位置、分割後的
    經濟效用及公平原則，認為採附圖三方案所示的原物分割方
    法，應屬適當。　　
四、又雙方就分得土地的價值，均表示不送鑑價等情，已經到庭
    之原告、被告丙○○、子○○、戊○○、癸○○、未○○、甲○○、乙○○
    、壬○○、丑○○、己○○、巳○○、辛○○、王官秀女陳明在卷（見
    本院卷六第184至185頁），且經本院函詢未到之被告庚○○、
    辰○○，也未表示反對或爭執之意思，因此本院就此部分自無
    再予鑑價找補的必要，附此敘明。
五、結論，本院審酌各共有人應有部分比例、共有人占有使用現
    況、兩造的利害關係、共有物性質、分割後之經濟效用、土
    地位置、拆除地上建物造成損害及整體共有人的經濟利益，
    及審酌兩造就分得部分所得利用的價值等因素，認為附圖三
    方案較符合全體共有人整體經濟利益與公平原則，因此採附
    圖三方案為本件土地的分割方法。其中共有人不能按其應有
    部分受分配者，互相補償之金額如附表三所示。
六、原告是在107年8月29日提起本件訴訟，請求合併分割本件土
    地，而本件共有物分割訴訟進行時，無論是被告子○○自己提
    出的分割方案(見本院卷三第240頁、第283頁)，或是後來改
    採被告分割方案(見本院卷六第180頁)，都是主張與被告己○○保持共有。被告子○○遲至111年7月28日本院言詞辯論期日
    當庭始另行提出新分割方案，主張要與被告己○○再分割為單
    獨所有(見本院卷七第12頁)。審酌本件分割共有物訴訟，迄
    今已歷時近4 年，如再允許被告子○○訴訟即將終結前任意變
    更分割方案，本件分割共有物訴訟將因被告子○○之新分割方
    案再度經歷耗時的分割方案繪製過程，訴訟將因此延宕無法
    終結，其他共有人的權益亦將受損顯非公平，依照民事訴訟
    法第196條規定，被告子○○所為顯未依訴訟進行之程度，於
    言詞辯論終結前適當時期提出攻擊方法，已屬逾時提出而有
    礙訴訟終結，且未陳明其逾時提出有何正當事由，不應准許
    。
七、應有部分有抵押權或質權者，其權利不因共有物之分割而受
    影響；但有下列情形之一者，其權利移存於抵押人或出質人
    所分得之部分：一、權利人同意分割。二、權利人已參加共
    有物分割訴訟。三、權利人經共有人告知訴訟而未參加，民
    法第824之1條第2項定有明文。本件土地的抵押權人午○○經
    告知本件訴訟而未參加，另一抵押權人辛○○為本件共有人且
    同意分割，依前所述，本件午○○的抵押權應轉載於原設定人
    陳炎的繼承人未○○分割後取得的土地上，辛○○的抵押權應轉
    載於原設定人丁○○的繼承人王官秀女分割後取得的土地上，
    併予敘明。
八、因共有物分割、經界或其他性質上類似之事件涉訟，由敗訴
    當事人負擔訴訟費用顯失公平者，法院得酌量情形，命勝訴
    之當事人負擔其一部，民事訴訟法第80條之1定有明文。本
    件雖然准許原告的請求分割系爭土地，但是分割方法是法院
    考量全體共有人的利益，原告既為共有人，也同受其利，所
    以訴訟費用應由兩造依附表四「訴訟費用負擔」欄所示的比
    例負擔，始屬公允。
九、訴訟費用負擔之依據：第80條之1、第85條第1項但書。　　
中　　華　　民　　國　　111 　年　　8 　　月　　18　　日
                  民事第一庭  法　官　吳芙蓉 　　　
以上正本證明與原本無異。
如不服本判決，應於送達後20日內，向本院提出上訴狀並表明上
訴理由（須附繕本）。如委任律師提起上訴者，應一併繳納上訴
審裁判費。
中　　華　　民　　國　　111 　年　　8 　　月　　19　　日
                              書記官  王立梅
附表一：
土地坐落：嘉義縣○○市○○段○○○○段○0地號土地、同段9地號土地、同段12地號土地、同段13地號土地      編號 共有人 8地號土地 應有部分 9地號土地 應有部分 12地號土地應有部分 13地號土地應有部分 1 被告丙○○ 26/768 4/128 4/128 4/128 2 被告巳○○ 1/32 1/32 1/32 1/32 3 被告子○○ 64/768 10/128 10/128 10/128 4 被告庚○○ 39/768 6/128 6/128 6/128 5 被告戊○○ 39/768 6/128 6/128 6/128 6 原告翁綺霙 80/512 80/512 64/512 64/512 7 原告翁翊秦 80/512 80/512 64/512 64/512 8 原告翁佩庭 80/512 80/512 64/512 64/512 9 被告癸○○ 6/128 6/128 6/128 6/128 10 被告未○○ 26/768 1/32 1/32 1/32 11 被告甲○○ 14/640 14/640 14/640 14/640 12 被告乙○○ 14/640 14/640 14/640 14/640 13 被告丑○○ 14/640 14/640 14/640 14/640 14 被告壬○○ 21/640 21/640 21/640 21/640 15 被告辛○○ 92/3840 27/640 87/640 87/640 16 被告己○○ 6/128 6/128 6/128 6/128 17 被告王官秀女 4/128 4/128 4/128 4/128 

附表二：
土地坐落：嘉義縣○○市○○段○○○○段○00地號土地、11地號土地    編號 共有人 10地號土地應有部分 11地號土地應有部分 1 被告丙○○ 4/128 4/128 2 被告巳○○ 1/32 1/32 3 被告子○○ 10/128 10/128 4 被告庚○○ 6/128 6/128 5 被告戊○○ 6/128 6/128 6 原告翁綺霙 80/512 64/512 7 原告翁翊秦 80/512 64/512 8 原告翁佩庭 80/512 64/512 9 被告癸○○ 6/128 6/128 10 被告未○○ 1/32 1/32 11 被告甲○○ 14/640 14/640 12 被告乙○○ 14/640 14/640 13 被告丑○○ 14/640 14/640 14 被告壬○○ 21/640 21/640 15 被告辛○○ 7/640 87/640 16 被告己○○ 6/128 6/128 17 被告王官秀女 4/128 4/128 18 被告辰○○ 4/128  

附表三：(找補金額/新臺幣)
 被告己○○、子○○應提出 原告翁佩庭應受補償 244,916元(22.49平方公尺×10,890元) 

附表四：
編號 共有人 訴訟費用負擔 1 被告丙○○ 17845/559864 2 被告巳○○ 17495/559864 3 被告子○○ 44439/559864 4 被告庚○○ 26769/559864 5 被告戊○○ 26769/559864 6 原告翁綺霙 79247/559864 7 原告翁翊秦 79247/559864 8 原告翁佩庭 79247/559864 9 被告癸○○ 26244/559864 10 被告未○○ 17845/559864 11 被告甲○○ 12247/559864 12 被告乙○○ 12247/559864 13 被告丑○○ 12247/559864 14 被告壬○○ 18370/559864 15 被告辛○○ 41128/559864 16 被告己○○ 26244/559864 17 被告王官秀女 17495/559864 18 被告辰○○ 4739/559864